最高法院刑事判決　　　　　　　　　　111年度台上字第983號
上　訴　人　臺灣高等檢察署檢察官蔡顯鑫
被　　　告　陳信杰
上列上訴人因被告殺人案件，不服臺灣高等法院中華民國110 年
12月16日第二審判決（110 年度上訴字第2476號，起訴案號：臺
灣基隆地方檢察署108 年度偵字第2865號），提起上訴，本院判
決如下：
    主  文
上訴駁回。
    理  由
一、按刑事妥速審判法第9條第1項規定，除同法第8 條情形外，
    檢察官對於第二審法院維持第一審所為無罪判決提起上訴之
    理由，必須以該判決所適用之法令牴觸憲法、違背司法院解
    釋或違背判例者為限。是檢察官或自訴人對於上開類型案件
    提起第三審上訴，自應在上訴理由內具體敘明原判決究竟如
    何具備刑事妥速審判法第9條第1項各款所列事由，此係檢察
    官或自訴人就上述類型案件提起第三審上訴之法定要件，如
    未具體敘明，自應認其上訴為違背法律上之程式，予以駁回
    。至於法院組織法於民國108 年1月4日經修正公布，並於同
    年7月4日施行，為因應大法庭制度之施行，刪除原第57條規
    定之判例選編及變更制度，另增訂第57條之1，該條第 1、2
    項明文規定若該判例已無裁判全文可資查考者，應停止適用
    ；其餘未經停止適用之判例，其效力與未經選編為判例之本
    院裁判相同。亦即未經停止適用之判例，雖回歸裁判之本質
    ，但其表示之法律見解，於本院未認有變更之必要而循大法
    庭相關程序變更前，其性質上仍為本院統一之見解。而刑事
    妥速審判法第9條第1項第3 款所列「判決違背判例」之上訴
    理由限制規定，雖未因應修正，惟稽諸該條立法理由所載稱
    ：「判例係就具體個案之判決中因有關法令之重要事項有統
    一見解之必要而作成，故判決違背判例者，自屬最高法院得
    以審查之事項」等旨，於上開法院組織法修正後，刑事妥速
    審判法第9條第1項第3 款所稱之「判決違背判例」，應解釋
    為「判決違背原法定判例之法律見解」，俾符前開立法意旨
    。
二、本件第一審就公訴意旨所指被告陳信杰被訴涉犯刑法第 271
    條第1 項之殺人罪嫌部分，認為其所為雖符合傷害致人於死
    罪之構成要件，惟合於刑法第23條前段所定正當防衛之要件
    ，應屬不罰，而為無罪之諭知，檢察官不服提起第二審上訴
    後，原審仍維持第一審諭知無罪之判決，駁回檢察官之上訴
    ；檢察官於111 年1月7日對原審前開維持第一審諭知無罪之
    判決，提起第三審上訴，其提起上訴之理由，自應受刑事妥
    速審判法第9條特別規定之限制。
三、本件檢察官不服原審維持第一審諭知無罪判決所提起第三審
    上訴之理由，引敘本院曾選編為判例之19年上字第718 號、
    19年上字第1174號、63年台上字第2104號（檢察官上訴書誤
    載為61年台上字2104號）等判決。惟查：本院19年上字第71
    8 號原法定判例，係闡述殺人與傷害致死之區別，即在下手
    加害時有無死亡之預見為斷。而被害人受傷處是否致命部位
    ，及傷痕之多寡，輕重如何，僅足供認定有無殺意之參考，
    原不能為區別殺人與傷害致人於死之絕對標準等旨。而原判
    決綜合卷內證據資料，認被告面臨前方被害人劉家銘持槍瞄
    向其所駕車輛前擋風玻璃之威脅，駕車往前撞擊舉槍之被害
    人，乃在撞開或逼退被害人後得以沿右側道路駛離，並與車
    上乘客黃永增於車輛停止後，分持棍棒下車，卻未對倒地之
    被害人為任何追打行為，即迅速徒步下山逃離，可見並無殺
    人之犯意，其主觀上對其駕車往前撞擊被害人後，有可能造
    成被害人死亡結果一節，雖未實際預見，惟仍有預見可能性
    ，其所為符合傷害致人於死罪之構成要件等情，已就被告駕
    車下手加害時有無死亡之預見，詳加研判，因認被告並無殺
    人之犯意，其行為符合傷害致人於死罪構成要件，自無違反
    該原法定判例。又本院19年上字第1174號、63年台上字第21
    04號等2 則原法定判例，則闡述刑法第23條所規定正當防衛
    之要件，必對於現在之不正侵害，始能成立，若侵害已過去
    ，或預料有侵害而侵害尚屬未來，則其加害行為，自無正當
    防衛之可言；以及防衛過當係指防衛行為超越必要之程度而
    言，防衛行為是否超越必要之程度，須就實施之情節而為判
    斷，即應就不法侵害者之攻擊方法與其緩急情勢，由客觀上
    審察防衛權利者之反擊行為，是否出於必要以定之等旨，而
    原判決依據卷內資料，以被害人持具有殺傷力之槍彈朝向被
    告駕駛座附近之車前擋風玻璃處，顯有開槍射擊被告或車內
    其他乘客致其等生命、身體法益受侵害之可能，堪認已存有
    現在不法侵害之緊急防衛情狀。復參酌被害人持槍所站右前
    方之位置擋住被告駕車逃離之唯一路線，在被害人具有瞬間
    殺傷被告車內乘客之緊急情狀下，倉促間實難尋得其他及時
    、有效之防衛手段，顯然駕車逕行向右轉撞開或逼退被害人
    ，再沿該唯一出路逃離，應屬有效防衛被告及車內乘客生命
    、身體安全之手段，且為當時所能慮及具同等防衛效果而損
    害最小之防衛行為，因認被告駕車往前撞開被害人以排除不
    法侵害之行為，客觀上確有必要，合於正當防衛之要件。併
    敘明：被告於案發當時處於慌張之狀態，且天色昏暗，在生
    命法益受威脅之情形下，駕車撞擊被害人後至停車止，雖行
    駛15.8公尺，但時間僅約為3.25秒，反應時間有限，該段路
    程復為被告開車逃離不法侵害之唯一出路，縱使被告撞擊被
    害人後仍行駛3 秒多鐘，此仍屬一般理性第三人所採取之必
    要防衛行為，因認檢察官上訴意旨所指被告防衛過當云云為
    不可採等旨。是原判決並非以侵害已過去，或侵害尚屬未來
    之情形，認定被告行為合於正當防衛。且其已審酌被害人持
    槍朝向被告駕駛車輛之車前擋風玻璃處，及被告於案發當時
    所處危急之情勢等情節，詳細說明被告駕車往前撞開被害人
    ，乃屬客觀上排除不法侵害之必要行為，亦無違反該等原法
    定判例之可言。上訴意旨指摘原判決違反上述原法定判例，
    自非合法之上訴第三審理由。揆諸前開規定及說明，應認檢
    察官之上訴為違背法律上程式，予以駁回。
據上論結，應依刑事訴訟法第395條前段，判決如主文。
中    華    民    國   111    年    6     月    2     日
                  刑事第三庭審判長法  官  徐  昌  錦  
                                  法  官  林  恆  吉  
                                  法  官  江  翠  萍  
                                  法  官  侯  廷  昌  
                                  法  官  林  海  祥  
本件正本證明與原本無異
                                  書記官
中    華    民    國   111    年    6     月    8     日